臺灣臺中地方法院刑事判決　　　　　　　95年度易字第2991號
公　訴　人　臺灣臺中地方法院檢察署檢察官
被　　　告　丁○○
　　　　　　　　　　（現於臺灣臺中監獄臺中分監執行中）
選任辯護人　洪主雯律師
上列被告因詐欺案件，經檢察官提起公訴（95年度偵字第16194號）
，本院判決如下：
    主    文
丁○○無罪。
    理    由
一、公訴意旨略以：丁○○原係岱將工程有限公司（下稱岱將公
    司）之負責人，因岱將公司財務狀況不佳，丁○○並對外積
    欠新臺幣（下同）數千萬元無力償還。丁○○遂另成立建程
    旺企業有限公司（下稱建程旺公司），擔任實際負責人，並
    另委由友人丙○○擔任名義負責人，復因信用不佳，遂徵得
    友人丙○○同意後，以丙○○名義，向臺灣省合作金庫芬園
    支庫申請００三九一一號支票帳戶使用。丁○○明知其財務
    狀況已臻糜爛，根本無力清償借款，竟意圖為自己不法之所
    有，於民國八十八年六月間某日，向乙○○謊稱其信用狀況
    良好，因工程周轉需要現金，並開立發票人均為丙○○、付
    款人均為臺灣省合作金庫芬園分行、如附表所示之支票二張
    ，向乙○○調借現金，使乙○○陷於錯誤，而交付現金八十
    萬元。嗣因丁○○屆期無法清償，遂於八十八年七月間另開
    立本票四張予乙○○以為擔保，要求分期清償，然亦未能如
    期償還，乙○○始知受騙，因認被告涉犯刑法第三百三十九
    條第一項之詐欺取財罪嫌。
二、按犯罪事實應依證據認定之，無證據不得認定犯罪事實；又
    不能證明被告犯罪或其行為不罰者，應諭知無罪之判決，刑
    事訴訟法第一百五十四條第二項、第三百零一條第一項分別
    定有明文。而刑事訴訟法上所謂認定犯罪事實之證據，係指
    足以認定被告確有犯罪行為之積極證據而言，該項證據自須
    適合於被告犯罪事實之認定，始得採為斷罪資料，最高法院
    二十九年上字第三一０五號著有判例。又認定犯罪事實所憑
    之證據，無論係直接證據或間接證據，其為訴訟上之證明，
    須於通常一般之人均不致有所懷疑，而得確信其為真實之程
    度者，始得據為有罪之認定，倘其證明尚未達到此一程度，
    而有合理之懷疑存在，復無其他調查途徑可尋，法院即應為
    無罪之判決，最高法院七十六年台上字第四九八六號著有判
    例。
三、自訴人認被告丁○○涉有上開詐欺取財罪嫌，無非係以（一
    ）被告借款當時已積欠他人數千萬債務未償還；（二）被告
    持有附表所示以丙○○名義簽發之支票二張向乙○○詐稱其
    信用狀況良好而調得現金，未能如期償還等情，資為論據。
四、訊據被告丁○○堅詞否認有何詐欺取財之犯行，辯稱：伊於
    上開借款當時並未施用詐術詐稱伊係黃武雄，且伊當時經營
    建程旺企業有限公司工程進行情況良好，尚有能力分期還款
    ，是以伊本利已償還三、四十萬元，惟因胸腔受傷無法工作
    始未能繼續還款等語。經查：
    （一）按刑法第三百三十九條第一項詐欺取財罪之成立，必
          須以詐術取得財物為要件，所謂以詐術使人交付，必
          須被詐欺人因其詐術而陷於錯誤，若其所用方法不能
          認為詐術，亦不致使人陷於錯誤，即不構成該罪。再
          按刑法之詐欺罪，必須行為人自始意圖不法所有，以
          客觀上足以使人陷於錯誤之手段，欺矇被害人使為財
          物之交付或取得財產上之不法利益，始足當之。又債
          務人於債之關係成立後，其有未依約定本旨履行者，
          在社會一般交易經驗上常見之原因非一，舉凡因不可
          歸責於己之事由而不能給付，或因合法主張抗辯而拒
          絕給付，甚至在負債之後始行惡意遲延給付，皆有可
          能，非可盡予推定為自始無意給付之詐欺犯罪一端；
          而刑事被告依法不負自證無罪之義務，若無積極證據
          足證被告在債之關係發生時，自始即具有不法所有之
          意圖，縱使被告就所負債務，惡意違約，不為履行，
          仍為民事上問題，依刑事訴訟法第一百五十四條第二
          項之規定，尚不得在無具體證據之情況下，僅憑債務
          不履行之單純違反債信狀態，而據以推定被告自始即
          有詐欺取財之犯意。
    （二）次按之被害人所述被害情形，如無瑕疵可指，而就其
          他方面調查，又與事實相符，其供述固未始不足據為
          判決之基礎，惟其證據之本身尚有瑕疵，則在瑕疵未
          究明以前，遽採為有罪之根據，仍難謂為適法，最高
          法院七十年台上字第三八一號著有判決足參，經查本
          案被害人乙○○於偵查中就被告究對其施用何種詐術
          乙節並未明指，僅略稱其受到被告詐騙，惟其於本院
          行交互詰問時以證人之身分證稱：「沒有」（辯護人
          問：妳覺得被告有騙妳的錢的意思？）、「我認為他
          應該是後來沒錢還才會這樣」（審判長問：妳今日陳
          述被告沒有騙妳何理由？）等語，則本件被害人黃甘
          玉顯然對於被告是否有對其施用詐術乙節並不清楚，
          無法舉出事證證明被告於借款之時，是否具有不法所
          有之主觀意圖。復查本案告訴人係基於被告經營建程
          旺企業有限公司持續有工程在作而借款予被告作為週
          轉之用，業據告訴人以證人之身分結證稱：「借被告
          錢之前，我跟我同事好像有去過，看看被告是在做什
          麼的」（審判長問：有無去過麥寮房子那邊【指被告
          工地】？」、「有」（審判長問：去看房子對於你借
          不借被告錢有無關係？」等語，至於被告並未告知公
          司負責人丙○○僅係掛名，所交付附表所示二張票之
          發票人丙○○並非被告本人乙節，固為告訴人考慮是
          否出借上開借款之因素之一，且告訴人乙○○確實對
          於發票人非被告本人有誤解，業據證人乙○○到庭結
          證稱：「我當時並不知道票不是他的，票上面有寫賴
          武雄」等語，惟造成上開誤解之原因不明，訊據被告
          堅決否認伊故意造成上開誤解並辯稱：伊有告訴黃甘
          玉伊是開公司的票，不是本人的票等語，雖與告訴人
          乙○○於偵審中所指：被告並未告知票主不是伊等語
          不符，惟被告確實未就附表所示之支票發票人係何人
          乙節故意施用詐術，業據證人乙○○到庭結證稱：「
          是被告沒有說清楚」等語（審判長問：在被告向妳借
          錢時，妳覺得被告是刻意讓妳認為票主是他，還是沒
          有說清楚？），依罪疑惟輕及刑法謙抑原則，自應認
          被告並未故意就上開發票人並非伊本人乙節對告訴人
          施用詐術。
    （三）復查被告因經營建程旺企業有限公司而向丙○○借用
          台灣省合作金庫芬園支庫００三九一一號支票帳戶使
          用，該支票帳戶資金運作正常，直至八十八年八月三
          十一日起始有退票紀錄，業據證人丙○○於偵審中均
          結證稱：上開帳戶確係被告向伊借用等語明確，並有
          公司基本資料查詢資料一張、合作金庫商業銀行烏日
          分行九十五年十一月二十二日合金烏日存字第０九五
          ０００六五０一號函附之丙○○芬園支庫開戶資料一
          份、法務部票據信用資訊連結作業系統查詢明細表一
          份在卷可憑（偵查卷第十五頁），且被告所經營之建
          程旺企業有限公司於借款當時尚有承包工程，業據被
          告乙○○到庭結證明確，且上開公司於八十八年二月
          十西日向萬里營造有限公司承包「Ｃ三一四標橋樑下
          部結構工程」，並於八十八年八月二十五日至八十八
          年十一月二十五日間均按施工進度收取工程款，有Ｃ
          一四標橋樑下部結構工程合約特定條款一件、承包商
          建承旺企業有限公司簽收單十二紙附卷可憑，尚無證
          據證明被告於本件借款時已陷於無力清償借款之情形
          。
    （四）再查被告於借款後尚於八十九年七月十二日、八十九
          年八月十日、八十九年八月二十九日、八十九年十一
          月三十一日、九十年四月二十日、九十年七月十二日
          、九十年八月十日、九十年九月十一日、九十年十月
          二十三日、九十年十一月二十一日、九十年十二月二
          十一日、九十一年一月二十五日、九十一年二月八日
          、九十一年四月十六日、九十一年四月二十二日、九
          十一年五月十三日以自己或他人名義匯款各二萬、二
          萬、五萬、九萬、一萬五千、一萬五千、一萬、一萬
          五千、一萬五千、一萬五千，有乙○○華南商業銀行
          南投分行九十五年十一月二十三日九五華投存字第三
          一五號函附之存款往來明細表一份在卷可憑，迄今被
          告業已清償三十萬至四十萬元不等之借款，業據證人
          乙○○於本院結證明確，倘被告於借款之初即基於不
          法所有之意圖何以會主動陸續清償上開借款？
    （五）復查被告於逾期清償後仍繼續工作而未離開工地，致
          告訴人仍能於工地與被告協商債務處理事宜而簽發本
          票予告訴人，業據證人黃鈺泉於偵查中結證明確，核
          與證人乙○○於偵審中結證情節相符，並有本票四紙
          、保管條一紙附卷可憑，顯然被告於逾期清償後仍繼
          續與告訴人協調，而非逃逸無蹤，況被告於九十年七
          月因左側第六、七根肋骨骨折、兩側肺挫傷、左下肢
          挫裂傷而於九十年七月二十九日入院治療，八十年八
          月四日始出院，且繼續治療追蹤，有診斷證明書一份
          附卷可憑，並經本院向財團法人彰化基督教基督教醫
          院函調被告之病歷資料，經該院以九十五年十一月二
          十二日九十五彰基病歷字第０九五一一００四五號函
          附病歷一件在卷可憑，足認被告因摔傷致無法工作以
          償還欠款乙節，可以採信。
    （六）綜上，本案不能證明被告於借款之時，主觀上基於不
          法所有之意圖，或於客觀上對告訴人施用任何詐術，
          本件應屬債務不履行之單純民事債務糾紛，尚與詐欺
          取財罪之構成要件不相符合，告訴人應以民事請求被
          告履行尚欠之借款，始為適途。此外，本案復查無其
          他積極證據足資證明被告丁○○有何詐欺取財之犯行
          ，其前揭犯罪應屬不能證明，揆諸首揭規定及判例意
          旨，爰為無罪判決之諭知。
據上論斷，應依刑事訴訟法第三百零一條第一項前段，判決如主
文。
本案經檢察官甲○○到庭執行職務。
中　　華　　民　　國　　96　　年　　4　　月　　11　　日
                  刑事第七庭    審判長法  官  陳如玲
                                      法  官  郭德進
                                      法  官  高文崇
上開正本證明與原本無異。
如不服本判決，應於送達後十日內向本院提出上訴狀（須附繕
本），上訴於臺灣高等法院臺中分院。
                                      書記官  童淑芬
中　　華　　民　　國　　96　　年　　4　　月　　11　　日
附表：
 ┌──┬──────┬─────┬─────────┐
 │編號│ 票據號碼   │ 票面金額 │  票載發票日期    │
 ├──┼──────┼─────┼─────────┤
 │1   │ DG0000000號│ 20萬元   │  88年7月31日     │
 ├──┼──────┼─────┼─────────┤
 │2   │ DG0000000號│ 60萬元   │  88年7月31日     │
 └──┴──────┴─────┴─────────┘
